ACORDAO-COMPLETO-2540454

ACÓRDÃO 3548/2022 ATA 21/2022 - PRIMEIRA CÂMARA

VISTOS, relatados e discutidos estes autos de tomada de contas especial (TCE) instaurada pelo Ministério do Turismo (MTur) , em desfavor do Sr. Genival Paulino de Sousa (CPF: 133.004.66415) , ex-prefeito municipal de Sumé/PB, em razão da impugnação total das despesas do Convênio 54001257200800817, firmado entre a municipalidade e o referido Ministério;
ACORDAM os Ministros do Tribunal de Contas da União, reunidos em sessão da 1ª Câmara, ante as razões expostas pelo Relator, em:
9.1. arquivar os presentes autos, sem julgamento de mérito, com fundamento no disposto nos artigos 169, inciso VI, e 212, do Regimento Interno, c/c o art. 6º, inciso II, da IN TCU 71/2012, ante a ausência dos pressupostos de desenvolvimento válido e regular referentes ao exercício substancial do direito ao contraditório e da ampla defesa;	
9.2. notificar o Ministério do Turismo e o espólio do responsável acerca da presente decisão.

Tomada de contas especial instaurada em razão da não comprovação da regular aplicação dos recursos repassados pela União, mediante convênio, para a realização da festa "São João 2008" no município de Sumé/PB.

Primeira Câmara

Município de Sumé - PB.

3. Responsável: Genival Paulino de Sousa (XXX.004.664-XX).

13.1. Ministros presentes: Walton Alencar Rodrigues (Presidente), Benjamin Zymler, Vital do Rêgo (Relator) e Jorge Oliveira.
13.2. Ministros-Substitutos presentes: Augusto Sherman Cavalcanti e Weder de Oliveira.

VITAL DO RÊGO

Adoto como relatório a instrução de mérito elaborada no âmbito da Secretaria de Controle Externo de Tomada de Contas Especial - SecexTCE (peça 105) , que contou com a anuência do escalão gerencial daquela unidade técnica (peças 106 e 107) , bem como do representante do MPTCU que atuou no feito, Procurador Júlio Marcelo de Oliveira, em parecer acostado à peça 108. 
2.	Transcrevo a seguir, com os ajustes de forma pertinentes, a instrução de mérito em referência:
INTRODUÇÃO
Cuidam os autos de tomada de contas especial instaurada por Ministério do Turismo, em desfavor de Genival Paulino de Sousa (CPF: XXX.004.664-XX) , em razão de não comprovação da regular aplicação dos recursos repassados pela União realizadas por meio do Convênio 54001257200800817, registro Siafi 633780, (peça 7) firmado entre o Ministério do Turismo e município de Sumé - PB, e que tinha por objeto o instrumento descrito como "Objeto: "São João 2008".	".
HISTÓRICO
Em 11/12/2018, com fundamento na IN/TCU 71/2012, alterada pela IN/TCU 76/2016 e DN/TCU 155/2016, o dirigente da instituição Ministério do Turismo autorizou a instauração da tomada de contas especial (peça 68) . O processo foi registrado no sistema e-TCE com o número 168/2019.
O Convênio 54001257200800817, registro Siafi 633780, foi firmado no valor de R$ 105.000,00, sendo R$ 100.000,00 à conta do concedente e R$ 5.000,00 referentes à contrapartida do convenente. Teve vigência de 23/6/2008 a 12/3/2009, com prazo para apresentação da prestação de contas em 13/4/2009. Os repasses efetivos da União totalizaram R$ 100.000,00 (peça 9) .
A prestação de contas e complementações enviadas foram analisadas por meio dos documentos constantes nas peças 33, 44 e 60.
O fundamento para a instauração da Tomada de Contas Especial, conforme consignado na matriz de responsabilização elaborada pelo tomador de contas, foi a constatação da seguinte irregularidade: 
Não encaminhar fotos que comprovassem a execução física do convênio no que tange aos shows e infraestrutura. Emitir notas fiscais antes da vigência do convênio. Não enviar contratos de exclusividades. 
O responsável arrolado na fase interna foi devidamente comunicado e, diante da ausência de justificativas suficientes para elidir a irregularidade e da não devolução dos recursos, instaurou-se a tomada de contas especial.
No relatório (peça 79) , o tomador de contas concluiu que o prejuízo importaria no valor atualizado sem juros em 11/6/2020 de R$ 184.180,00, imputando-se a responsabilidade a Genival Paulino de Sousa, falecido (vide peças 69-70) , na condição de beneficiário. 
Em 30/3/2020, a Controladoria-Geral da União emitiu o relatório de auditoria (peça 81) , em concordância com o relatório do tomador de contas. O certificado de auditoria e o parecer do dirigente do órgão de controle interno concluíram pela irregularidade das presentes contas (peças 82 e 83) .
Em 2/4/2020, o ministro responsável pela área atestou haver tomado conhecimento das conclusões contidas no relatório e certificado de auditoria, bem como do parecer conclusivo do dirigente do órgão de controle interno, manifestando-se pela irregularidade das contas, e determinou o encaminhamento do processo ao Tribunal de Contas da União (peça 84) .
 Na instrução inicial (peça 87) , analisando-se os documentos nos autos, concluiu-se pela necessidade de realização de citação para as seguintes irregularidades: 
Débito relacionado somente ao responsável Espólio de Genival Paulino de Sousa (CPF: XXX.704.543-XX) , Prefeito, no período de 1/1/2005 a 31/12/2012, na condição de gestor dos recursos.
	Irregularidade I: não comprovação da regular execução financeira do convênio.
	Evidências da irregularidade: Nota Técnica de Reanálise Financeira nº 798/2013 (peça 64) ; Notas fiscais (peças 21-22) ; recibos (peça 22) ; cheques (peça 19) ; e Extrato Bancário (peça 18) .
	Normas infringidas: Art. 37, caput, c/c o art. 70, parágrafo único, da Constituição Federal de 1988; art. 93, do Decreto-lei 200, de 25 de fevereiro de 1967; e Termo do Convênio Siafi 633780 (Cláusula Sétima, Parágrafos Primeiro e Segundo; Cláusula Décima Segunda, Parágrafo Segundo, alínea "f") .
	Conduta: não apresentar documentos (cheques e de retiradas bancárias) capazes de comprovar a regular execução financeira do ajuste.
	Nexo de causalidade: A não apresentação de documentos que comprovassem a adequada execução financeira do convênio resultou na presunção de danos ao erário.
	Culpabilidade: não há excludentes de ilicitude, de culpabilidade e de punibilidade; é razoável supor que o responsável tinha consciência da ilicitude de sua conduta; era exigível conduta diversa da praticada, qual seja, comprovar por meio de documentos a regular execução financeira do convênio.
   Irregularidade II: ausência de comprovação de que as empresas que não detinham direitos de exclusividade, contratadas irregularmente por inexigibilidade, pagaram o cachê de bandas ou cantores que realizaram o evento.
	Evidências da irregularidade: Documentos da Contratação (peças 25 e 29) ; Contratos (peças 26 e 28) ; Nota Técnica de Reanálise Financeira nº 798/2013 (peça 64) ; Notas fiscais (peças 21-22) ; recibos (peça 22) ; cheques (peça 19) ; Relação de Pagamentos (peça 14) ; plano de trabalho (peça 3, p. 4) ; e Extrato Bancário (peça 18) .
	Normas infringidas: Art. 70, parágrafo único, da Constituição Federal de 1988; art. 93, do Decreto-lei 200, de 25 de fevereiro de 1967; Acórdão 96/2008-TCU-Plenário, Acórdão 1435/2017-TCU-Plenário e Termo do Convênio Siafi 633780 (cláusula terceira, item II, alínea "cc") .
Conduta: não apresentar notas fiscais e recibos (ou outros documentos equivalentes) emitidos em nome das bandas e cantores e assinados por seus representantes legais ou pelos seus empresários exclusivos, sendo essa representação ou exclusividade registrada em cartório.
Nexo de causalidade: A não apresentação de notas fiscais e recibos (ou outros documentos equivalentes) emitidos em nome das bandas e cantores e assinados por seus representantes legais ou pelos seus empresários exclusivos impediu comprovação do nexo causal entre os recursos federais transferidos e os pagamentos efetuados, visto que não se provou que os valores pagos ao intermediário contratado efetivamente foi repassado as banda e artistas que realizaram shows, resultando em presunção de prejuízo ao erário.
Culpabilidade: não há excludentes de ilicitude, de culpabilidade e de punibilidade; é razoável supor que o responsável tinha consciência da ilicitude de sua conduta; era exigível conduta diversa da praticada, qual seja, assegurar que as bandas e cantores que se apresentaram no evento efetivamente receberam o valor dos pagamentos especificados no plano de trabalho.
Irregularidade III: não comprovação da execução física do objeto do convênio.
Evidências da irregularidade: Nota Técnica de Reanálise nº 891/2013 (peça 60) .
Normas infringidas: Constituição Federal art. 37, caput c/c o art. 70, parágrafo único; Decreto-lei 200/67, art. 93; e Termo de Convênio Siafi 633780 (cláusula terceira, item II, alínea "a") . 
Conduta: não apresentar imagens (fotografias ou filmagens) ou outros documentos que provassem a execução dos itens previstos no plano de trabalho e pagos com recursos do convênio.
Nexo de causalidade: A não apresentação de documentos que comprovassem a execução dos itens previstos no plano de trabalho resultou na presunção de danos ao erário.
Culpabilidade: não há excludentes de ilicitude, de culpabilidade e de punibilidade; é razoável supor que o responsável tinha consciência da ilicitude de sua conduta; era exigível conduta diversa da praticada, qual seja, comprovar por meio de documentos a efetiva execução de todos os itens previstos no plano de trabalho.
Débito referente às irregularidades I a III: 
	Data de ocorrência
	Valor histórico (R$) 
	Identificador da parcela

	8/12/2008
	100.000,00
	D1

       Valor atualizado do débito (sem juros) em 23/6/2020: R$ 184.180,00
 Em cumprimento ao pronunciamento da unidade (peça 89) , foi efetuada citação do responsável, nos moldes adiante:
 Espólio de Genival Paulino de Sousa - promovida a citação do responsável, conforme delineado adiante:
	Comunicação: Ofício 33614/2020- Secomp-4 (peça 92) 
Data da Expedição: 14/7/2020
Data da Ciência: 23/7/2020 (peça 93) 
Nome Recebedor: Maria Sueli da Silva
Observação: Ofício enviado para o endereço do responsável (inventariante) , conforme pesquisa na base de dados no sistema da Receita Federal, custodiada pelo TCU (peças 90-91) .
Fim do prazo para a defesa: 28/9/2020
	
 Conforme Despacho de Conclusão das Comunicações Processuais (peça 94) , as providências inerentes às comunicações processuais foram concluídas. 
 O Espólio de Genival Paulino de Sousa (CPF: XXX.004.664-XX) apresentou suas alegações de defesa (peças 96-103) .
ANÁLISE DOS PRESSUPOSTOS DE PROCEDIBILIDADE DA IN/TCU 71/2012
Apreciação do Prejuízo ao Contraditório e Ampla Defesa
 Verifica-se que não houve o transcurso de mais de dez anos desde o fato gerador sem que tenha havido a notificação do responsável pela autoridade administrativa federal competente (art. 6º, inciso II, c/c art. 19 da IN/TCU 71/2012, modificada pela IN/TCU 76/2016) , uma vez que o fato gerador da irregularidade sancionada ocorreu em 8/12/2008, e o responsável foi notificado sobre as irregularidades pela autoridade administrativa competente conforme abaixo:
Genival Paulino de Sousa, por meio do ofício acostado à peça 63, para o qual não há aviso de recebimento nos autos, mas consta resposta do responsável (peça 65) , indicando que ele foi cientificado.
Valor de Constituição da TCE 	
 Verifica-se, ainda, que o valor atualizado do débito apurado (sem juros) em 1/1/2017 é de R$ 165.590,00, portanto superior ao limite mínimo de R$ 100.000,00, na forma estabelecida conforme os arts. 6º, inciso I, e 19 da IN/TCU 71/2012, modificada pela IN/TCU 76/2016. 
OUTROS PROCESSOS/DÉBITOS NOS SISTEMAS DO TCU COM OS MESMOS RESPONSÁVEIS
 Informa-se que foi encontrado processo no Tribunal com o mesmo responsável:
	Responsável
	Processos

	Genival Paulino de Sousa
	Processo 033.534/2010-1 [REPR, encerrado, "REPRESENTAÇÃO - POSSÍVEIS IRREGULARIDADES ACERCA DE RECURSOS FEDERAIS REPASSADOS A PM DE SUMÉ/PB - PROCEDÊNCIA: TCE/PB"]
Processo 043.930/2012-3 [TCE, encerrado, "TCE contra Genival Paulino de Sousa - ex-prefeito - PM de Sumé/PB - Irreg. no conv. nº 703/2005 - Fundação Nacional de Saúde-Funasa-MS - SIAFI n.° 556416"]

 A tomada de contas especial está, assim, devidamente constituída e em condição de ser instruída.
EXAME TÉCNICO
 O exame técnico tratará de analisar as respostas às alegações de defesas (peças 96-103) trazidas pelo responsável.
Análise das alegações de defesa (peças 96-103) 
 Passa-se à análise da resposta à citação (alegações de defesa) . 
 Essas alegações tratam-se de:
argumentos de defesa (peça 96) ;
documentos de defesa (peças 97-103) , que tratam de documentos enviados no âmbito da prestação de contas do convênio.
Preliminar de Prescrição.
 A responsável traz como argumento a afirmação de que houve prescrição. 
 Segundo ela, os atos e fatos a que se refere o Ofício nº 33614/2020-TCU/Seproc, ocorreram há mais de doze anos, sendo de ser reconhecida a prescrição de qualquer ação punitiva do Estado, uma, em decorrência do tempo e, duas, pela inexistência de desvio de recursos públicos, mas tão somente de irregularidades formais, tardiamente apontadas.
 Estabelece a Constituição Federal, em seu Art. 5º, LXXVIII, que "a todos, no âmbito judicial e administrativo, são assegurados a razoável duração do processo e os meios que garantam a celeridade de sua tramitação". 
 Assim, espera os Suplicantes seja pelo douto Ministro reconhecida a prescrição temporal, com o arquivamento do processo.
Análise
 O Supremo Tribunal Federal - STF, no Recurso Extraordinário - RE 636.886, fixou a tese, com repercussão geral reconhecida, de que "é prescritível a pretensão de ressarcimento ao erário fundada em decisão de Tribunal de Contas" (Tema 899) . Em que pese o questionamento acerca da abrangência da tese ali firmada, confirmada em embargos declaratórios julgados em agosto de 2021, no sentido de que se circunscreveria apenas ao processo de execução da condenação imposta pelo TCU (ou seja, inaplicável à pretensão de ressarcimento exercida no processo "conhecimento" da TCE) , verifica-se que o STF, por meio de decisões prolatadas pelas suas duas turmas, tem decidido de forma reiterada que se aplica o prazo prescricional de 5 anos previsto na Lei 9.873/1999 às pretensões sancionatória e ressarcitória a cargo do Tribunal de Contas da União. 
Seja por aplicação direta ou por analogia, a orientação sufragada é no sentido de que o prazo de 5 anos é compatível com a tese de que a ação e a execução prescrevem no mesmo prazo (Súmula 150 do STF) , bem como com o fato de que a Lei 9.873/1999 - que regulamenta o exercício de ação punitiva pela Administração Pública Federal, direta e indireta - regeria integralmente a prescrição no âmbito do TCU. Quanto a este último aspecto, o Ministro Luís Roberto Barroso, no voto exarado no julgamento do MS 32.201, embora tenha advertido que a atuação do TCU, em sua acepção clássica, não se qualifica como exercício do poder de polícia, ressaltou que a Lei 9.873/1999 assumiria vocação regulatória geral da prescrição do exercício da competência sancionadora da Administração Pública, sendo sua disciplina aplicável a qualquer ação punitiva da Administração Pública Federal, exceto àquelas esferas em que exista regulamentação específica. Ademais, em virtude da autonomia científica do Direito Administrativo, não haveria razão plausível para suprimir a omissão da Lei Orgânica do Tribunal de Contas da União, no tocante ao estabelecimento de um prazo prescricional próprio, valendo-se das normas de direito civil, e não das de direito administrativo.
Eis algumas ementas que evidenciam o entendimento predominante do STF:
Ementa: AGRAVO REGIMENTAL EM MANDADO DE SEGURANÇA. TOMADA DE CONTAS ESPECIAL. TRIBUNAL DE CONTAS DA UNIÃO. CONDENAÇÃO A RESSARCIMENTO AO ERÁRIO. PRESCRIÇÃO. MARCO INTERRUPTIVO. ART. 2°, II, DA LEI 9.873/1999. ATO INEQUÍVOCO DE APURAÇÃO DO FATO. DISCUSSÃO. DIREITO LÍQUIDO E CERTO. DEMONSTRAÇÃO. INOCORRÊNCIA. SUBSISTÊNCIA DA DECISÃO AGRAVADA. AGRAVO A QUE SE NEGA PROVIMENTO. I - As razões do agravo regimental são inaptas para desconstituir os fundamentos da decisão agravada, que, por isso, se mantêm hígidos. II - Aplicando-se a regulamentação da Lei 9.873/1999 ao caso concreto, observa-se que a pretensão sancionatória do TCU, em relação aos atos praticados pelo impetrante, levando-se em consideração a ocorrência de 5 causas interruptivas da prescrição, não teria sido fulminada pelo decurso do tempo. III - A pretensão do recorrente, fundada na discussão sobre os fatos apontados como marcos interruptivos da prescrição da pretensão punitiva da Administração Pública, refoge aos estreitos limites do mandamus, ante a ausência de liquidez e certeza do direito pleiteado. IV - Agravo regimental a que se nega provimento. MS 36067 ED-AgR. Órgão julgador: Segunda Turma. Relator (a) : Min. RICARDO LEWANDOWSKI. Julgamento: 18/10/2019
Ementa: AGRAVO REGIMENTAL EM RECLAMAÇÃO. TRIBUNAL DE CONTAS DA UNIÃO. TOMADA DE CONTA ESPECIAL. PRESCRIÇÃO DA PRETENSÃO PUNITIVA. RECONHECIDA EM DECISÃO DO SUPREMO TRIBUNAL FEDERAL. PRESCRITIBILIDADE DO RESSARCIMENTO AO ERÁRIO FUNDADA EM DECISÃO DE TRIBUNAL DE CONTAS. AÇÃO DE IMPROBIDADE ADMINISTRATIVA COM PEDIDO DE RESSARCIMENTO JÁ EM CURSO. AGRAVO REGIMENTAL A QUE SE NEGA PROVIMENTO. I - O acórdão do TCU determinou a formação de processo administrativo para avaliarem, efetivamente, a eventual responsabilização do agravado para o ressarcimento do dano ao erário, contrariando, assim, autoridade desta Corte no MS 35.512/DF, uma vez que houve a concessão da segurança para declarar a ocorrência da prescrição da pretensão punitiva do TCU em relação às infrações imputadas a ele, destacando-se que a União poderia perseguir os valores referentes ao ressarcimento dos danos na esfera judicial. II - Agravo regimental a que se nega provimento. (Rcl 39497 AgR. Órgão julgador: Segunda Turma. Relator (a) : Min. RICARDO LEWANDOWSKI. Julgamento: 10/10/2020) 
Ementa: MANDADO DE SEGURANÇA. DIREITO ADMINISTRATIVO. TRIBUNAL DE CONTAS DA UNIÃO. SERVIDOR DA SECRETARIA DE SAÚDE DO ESTADO DO ACRE. FISCALIZAÇÃO OMISSA E DEFICIENTE NA EXECUÇÃO DE DOIS CONVÊNIOS FIRMADOS ENTRE A SECRETARIA ESTADUAL E O MINISTÉRIO DA SAÚDE. APLICAÇÃO DE MULTA. ARTS. 28, II, E 58, II, DA LEI 8.443/1992. ART. 268, II, DO REGIMENTO INTERNO DO TCU. PRESCRIÇÃO DA PRETENSÃO SANCIONATÓRIA. OCORRÊNCIA. APLICAÇÃO DA LEI 9.873/1999. PRECEDENTES DESTE STF. MEDIDA LIMINAR DEFERIDA E RATIFICADA NO EXAME DE MÉRITO. SEGURANÇA CONCEDIDA PARA AFASTAR A MULTA APLICADA. 1. A prescrição da pretensão punitiva do TCU é regulada pela Lei 9.873/1999, descabendo a aplicação do prazo decenal previsto na legislação civil (art. 205 do Código Civil) . Ao revés, incide o prazo quinquenal previsto na Lei 9.873/1999 (MS 32201, Rel. Min. Roberto Barroso, PRIMEIRA TURMA, DJe 7/8/2017; MS 35.512-AgR, Rel. Min. Ricardo Lewandowski, SEGUNDA TURMA, DJe 21/6/2019) . 2. In casu, na linha do parecer apresentado pelo Ministério Público Federal e da decisão liminar de minha lavra, é inequívoca a superação do prazo prescricional quinquenal. Os ilícitos apontados pela Corte de Contas ocorreram em julho de 2006, tendo o processo de auditoria sido instaurado em 9/10/2006. A ordem de citação do responsável para a audiência, por sua vez, ocorreu em 25/6/2007. Entretanto, a decisão condenatória recorrível foi exarada somente em 31/5/2016, data da prolação do Acórdão 3513/2016-TCU-Primeira Câmara. 3. Ex positis, CONCEDO A SEGURANÇA unicamente para afastar a sanção de multa aplicada ao impetrante, nos autos da Tomada de Contas Processo 023.288/2006-0, máxime da ocorrência de prescrição da pretensão punitiva do Tribunal de Contas da União. MS 35940. (Órgão julgador: Primeira Turma. Relator (a) : Min. LUIZ FUX. Julgamento: 16/06/2020) .
Essa orientação também foi seguida nas seguintes decisões monocráticas: MS 36.127-MC/DF e MS 35.940-MC/DF, Rel. Min. Luiz Fux; MS 35.294, MS 35.539/DF e MS 35.971-TP/DF, Rel. Min. Marco Aurélio; MS 34.256 MC/DF, MS 36.054-MC e MS 36.067-MC/DF, Rel. Min. Ricardo Lewandowski.
O Supremo Tribunal Federal tem se pronunciado no sentido de reconhecer não só a aplicação da prescrição quinquenal com fulcro na interpretação da Lei 9.873/1999, mas também a incidência dos marcos interruptivos do prazo prescricional consignados na referida lei, tantas vezes quanto presentes os suportes fáticos (MS 32201, Relator: Min. Roberto Barroso) . 
Entendimento que também foi adotado nas seguintes decisões monocráticas: MS 36.054, MS 34.256-MC, MS 35.512 e MS 36.067-MC, todos de relatoria do Min. Ricardo Lewandowski; MS 35.294, MS 35.539 e MS 35.971-TP, todos de relatoria do Min. Marco Aurélio; MS 32.201, Rel. Min. Roberto Barroso, e MS 36.127-MC e MS 35.940-MC, Min. Luiz Fux.
Em relação ao termo inicial da contagem do prazo prescricional, o "caput" do art. 1º da Lei 9.873/1999 oferece solução que não destoa do modelo adotado pelo TCU no incidente de uniformização de jurisprudência, em que se examinou a prescrição da pretensão punitiva, nos termos do Acórdão 1441/2016-TCU-Plenário (Rel. Min. Benjamin Zymler) , com a adição da particularidade de explicitar o caso de infrações permanentes ou continuadas:
a) Regra geral: "data da prática do ato"  (o que equivale a "ocorrência da irregularidade sancionada") ;
b) Regra especial: "no caso de infração permanente ou continuada, do dia em que tiver cessado".
A Lei 9.873/1999, no art. 2º, estabelece as causas interruptivas da prescrição punitiva, consoante abaixo transcrito, já na redação conferida pela Lei 11.941/2009:
Art. 2º Interrompe-se a prescrição da ação punitiva:
I - pela notificação ou citação do indiciado ou acusado, inclusive por meio de edital;
II - por qualquer ato inequívoco, que importe apuração do fato;
III - pela decisão condenatória recorrível.
IV - por qualquer ato inequívoco que importe em manifestação expressa de tentativa de solução conciliatória no âmbito interno da administração pública federal.
O quadro a seguir indica alguns eventos processuais, ocorridos no curso de uma TCE (fase interna e externa) - instaurada em razão de irregularidades na aplicação de recursos da União transferidos a entes subnacionais - que poderiam ser enquadrados nas causas de interrupção da prescrição acima apontadas, sem prejuízo, é claro, de outras ocorrências fáticas elegíveis como marco interruptivo, a depender da forma de proceder de cada entidade ou órgão tomador de contas.
	I - pela notificação ou citação do indiciado ou acusado, inclusive por meio de edital;
	 (i) notificação no âmbito do procedimento administrativo de ressarcimento previamente à instauração da TCE;
 (ii) notificação efetuada pelo órgão tomador de contas acerca da instauração da TCE;
 (iii) citação efetuada pelo TCU.
*Data da ciência da notificação ou citação pelos responsáveis ou de publicação do edital no DOU.

	II - por qualquer ato inequívoco, que importe apuração do fato;
* procedimento que evidencie a apuração dos fatos irregulares, com o objetivo quantificar o dano e identificar possíveis responsáveis.
	 (i) relatório de sindicância ou PAD;
 (ii) relatório de apuração de irregularidades referente ao processo administrativo prévio à instauração da TCE;
 (iii) relatórios de fiscalização, pareceres, despachos, informações e memorandos relacionados à apuração dos fatos irregulares;
 (iv) relatório do tomador de contas;
 (v) relatório do controle interno; 
 (vi) termo de instauração ou designação de instauração da TCE;
 (vii) autuação da TCE no TCU; entre outras causas.
*Há quem inclua nesse grupo diligências que comprovam providências do responsável sobre as irregularidades investigadas.

	III - pela decisão condenatória recorrível.
	 (i) Verifica-se apenas no âmbito do TCU com a data da prolação do acórdão condenatório recorrível.

	IV - por qualquer ato inequívoco que importe em manifestação expressa de tentativa de solução conciliatória no âmbito interno da administração pública federal.
	 (i) pedido de parcelamento;
 (ii) pagamento parcial do débito;
 (iii) qualquer manifestação do responsável que demonstre claramente a sua intenção de recolher o débito.

Bem se vê, portanto, que haveria uma multiplicidade de causas de interrupção da prescrição, conforme se depreende do art. 2º da Lei 9.873/1999. Tal exegese encontra respaldo em precedentes do STF, a exemplo do que se decidiu no julgamento do MS 36067 (Rel. Min. Ricardo Lewandowski) , com destaque para trecho do voto em que o Relator reconhece cinco causas de interrupção da prescrição, in verbis:
 (...) Assim, faz-se necessário levar em consideração que, apesar de os fatos objeto da apuração conduzida pela Corte de Contas remontarem aos anos de 1999 e 2000, período no qual o impetrante era Secretário de Saúde municipal, o Tribunal de Contas da União deu prosseguimento à tomada de contas especial por ter constatado a ocorrência de 5 causas interruptivas da prescrição, a saber: a) relatório de auditoria em conjunto realizada pelo Denasus e pela Secretaria Federal de Controle, lavrado em 06/07/2001, sendo este, certamente, um ato inequívoco que importou a apuração do fato (art. 2º, II, da Lei n. 9.873/1999) ; b)  instauração de Tomada de Contas Especial pelo FNS, ocorrida em 05/10/2005, sendo este também, certamente, um ato inequívoco que importou a apuração do fato  (art. 2º, II, da Lei n. 9.873/1999) ; c) a autuação da presente Tomada de Contas Especial no âmbito do Tribunal de Contas da União, ocorrida em 12/08/2008, sendo este também, certamente, um ato inequívoco que importou a apuração do fato  (art. 2º, II, da Lei n. 9.873/1999) ; d) o ato que ordenou a citação do responsável, ora impetrante, ocorrida em 12/07/2010 (art. 2º, I, da Lei n. 9.873/1999) ; e e) o exercício do poder punitivo ocorrido em 20/06/2012, data da prolação do Acórdão 1563/2012-TCU-Plenário (art. 2º, III, da Lei n. 9.873/1999) .
 No caso concreto, portanto, tendo como parâmetro a tese firmada pelo STF, no RE 636.886, no sentido de que ambas pretensões do TCU (sancionatória e ressarcitória) sujeitam-se ao prazo prescricional de 5 anos previsto na Lei 9.873/1999, considerando, ainda, o sistema prescricional delineado na citada lei, inclusive as causas de suspensão e de interrupção da prescrição:
a)	 "Datas das práticas dos atos" (termo inicial para contagem dos prazos prescricionais) : 8/12/2008;
b)	 Nota Técnica de Análise n. 169/2010 (peça 33) , de 21/9/2010, na qual a entidade concedente relata falhas na execução financeira do ajuste (falhas: ausência de cheques e documentos de pagamentos) [irregularidade 1 da citação) ;
c) Nota Técnica de Reanálise 769/2011 (peça 44) , de 27/6/2011, na qual a entidade concedente relata haver falhas na execução financeira do ajuste [irregularidade 1 da citação) ;
d)	 Nota Técnica de Reanálise Financeira. 798/2013 (peça 64) , de 6/12/2013, na qual a entidade concedente relata falhas na execução financeira do ajuste (falhas: ausência de cheques e documentos de pagamentos) [irregularidade 1 da citação) ;
e) Relatório de TCE nº 291/2019, de 28/1/2019 (peça 79) ;
f)  Relatório de Auditoria da CGU (peça 81) , de 27/3/2020.
f) 	Data de autuação da tomada de contas especial pelo TCU: 2/4/2020;
g) 	Despacho de Secretário da Secex-TCE autorizando a realização de citação quanto a falhas na execução financeira: 30/6/2020 (peça 89) .
 Analisando-se a sequência de eventos processuais enumerados no item anterior, os quais teriam o condão de interromper a prescrição da ação desta Corte no entender do STF, observa-se que, em relação às irregularidades objeto de citação, relativas à execução financeira, transcorreu o prazo prescricional de 5 (cinco) anos entre cada evento processual e o seguinte. Ressalte-se ainda que teria ocorrido a prescrição intercorrente a que se refere o art. 1º, § 1º, da Lei 9873/99 (prazo de 3 anos) . Portanto, levando-se em consideração o entendimento do STF, teria ocorrido a prescrição intercorrente da pretensão ressarcitória a cargo do TCU.
Contudo, no caso concreto tratado no RE 636.886 (tema 899 da repercussão geral) diz respeito à fase de execução judicial de deliberação do Tribunal de Contas, tanto assim que, para deslindá-lo, foi necessária a aplicação da Lei 6.830/1980, a Lei de Execuções Fiscais, diploma legal evidentemente inaplicável à fase que antecede a formação do título executivo extrajudicial, caracterizada pela atuação do órgão de controle externo até a prolação do acórdão.
Considerando que o TCU ainda não se pronunciou sobre os efeitos do julgamento de mérito da referida decisão do STF em relação às pretensões de ressarcimento ao erário veiculadas por meio dos processos de tomada de contas especiais, por cautela, deve-se adotar a orientação da Corte de Contas, na pendência de julgamento do RE 636.886, mesmo reconhecida sua repercussão geral, no sentido de que a matéria ali tratada alcançaria tão somente a fase judicial de cobrança do título extrajudicial, não atingindo os processos de controle externo, mantendo-se  a interpretação adotada pela Corte Suprema, em 2008, no Mandado de Segurança - MS 26.210, oportunidade em que foi fixada tese da imprescritibilidade das ações de ressarcimento ao erário:
A suspensão pelo STF das demandas nas quais esteja em questão a prescritibilidade da pretensão de ressarcimento ao erário com base em decisão de tribunal de contas (RE 636.886/STF) alcança tão somente a fase judicial de cobrança do título extrajudicial, não atingindo os processos de controle externo em trâmite. Até julgamento definitivo em contrário pelo STF, permanece o entendimento do TCU acerca da imprescritibilidade das pretensões de ressarcimento decorrentes de tomadas de contas especiais. (Acórdão 1267/2019-TCU-Plenário, Relator: Min. AROLDO CEDRAZ) 
 Desse modo, no entendimento do TCU, não ocorreu a prescrição ressarcitória. 
 Por outro lado, especificamente no que tange à prescrição da pretensão punitiva, verifica-se que o Acórdão 1441/2016-TCU-Plenário, Relator Ministro Benjamin Zymler, que uniformizou a jurisprudência acerca dessa questão, subordinou tal prescrição ao prazo prescricional geral indicado no art. 205, do Código Civil, que é de dez anos, contado da data de ocorrência da irregularidade sancionada, nos termos do art. 189, do Código Civil, sendo este prazo interrompido pelo ato que ordenar a citação, a audiência ou a oitiva do responsável. 
 No caso em exame, a perspectiva de aplicação de penalidade aos responsáveis foi alcançada pela prescrição, uma vez que a irregularidade sancionada se deu em 18/12/2008 e o ato de ordenação da citação ocorreu em 29/6/2020 (peça 89) , ou seja, em prazo inferior a dez anos.
 Portanto, diferente do entendimento esposado pela responsável, não se configurou-se a prescrição quanto à competência ressarcitória. No caso da pretensão punitiva, já havia entendimento, desde a instrução inicial, de que já havia ocorrido.
 Desse modo, essas alegações devem ser rejeitadas.
Arrazoados acerca da "DA VERDADE DOS FATOS".
 Inicialmente se faz necessário frisar que o próprio Ministério do Turismo, em momento algum informou que o serviço não foi realizado. Mas, apenas que os DVDs e alguns documentos não foram enviados para fins de comprovação do evento. Pois bem, o convênio foi firmado no ano de 2008 durante a gestão Sr. GENIVAL PAULINO DE SOUSA.
 Todavia a prestação de contas apresentada ao Ministério do Turismo somente em 2009, pelo gestor da época o Sr. Francisco Duarte da Silva Neto (opositor político) .
 A GRU foi emitida não pela ausência da prestação do serviço, vez que o serviço de fato foi prestado. E sim pela ausência de documentação que certamente não foi enviada pelo gestor no exercício de 2009 através do ofício 342/2009 propositalmente.
 Não sendo possível o Sr. GENIVAL PAULINO DE SOUSA ser responsabilizado por documentação que não dispunha.
 Na prestação de contas dos Ministérios do Governo Federal com os municípios, existindo divergência, conferem duas opções: Devolução integral do valor do convênio, ou abertura de Tomada de contas Especial, através do qual será apurada real existência de irregularidade.
 No âmbito estadual, o município de Sumé ingressou com demanda judicial sob nº 0000684-53.2011.8.15.0451, conforme documentação em anexo.
 A decisão de fls. 89/90 do referido processo, entendeu trata-se de verbas federais, remeteu os autos a Justiça Federal.
 No âmbito federal processo nº 0001519-15.2013.4.05.8201, a União, através do Procurador Geral informou não ter interesse na relação processual, e a decisão não foi outra, se não remeter os autos ao Poder Judiciário estadual.
 É oportuno frisar que houve prestação de contas aprovadas referente ao exercício de 2008, e ainda confirmada pelo ACÓRDÃO APL TC 1190/2010 do Tribunal Pleno do Estado (doc. em anexo) .
 Também conforme a documentação em anexo, comprovam a realização dos festejos juninos, dos quais as verbas foram provenientes do Convênio 0817/2008, 633780 do Ministério do Turismo.
 A documentação acostada é clara e não deixa sombra de dúvidas, que o evento festivo realmente ocorreu.
 De outra banda, vale salientar que não houve dano ao erário, vez que a festa de fato foi realizada, a suposta omissão na prestação de contas na verdade foi praticada pelo ex-gestor FRANCISCO DUARTE DA SILVA NETO, através do ofício 342/2009, que certamente foi desacompanhada de uma série de documentos propositalmente.
Portanto, não há o que se falar em penalizar os herdeiros.
Análise da defesa
 Os argumentos devem ser rejeitados.
 Quanto ao argumento de que não houve danos ao erário porque a execução física ocorreu, esse não será acolhido, por não se relacionar às falhas objeto da citação, referentes à execução financeira, quais sejam:
Irregularidade I: não comprovação da regular execução financeira do convênio.
Irregularidade II: ausência de comprovação de que as empresas que não detinham direitos de exclusividade, contratadas irregularmente por inexigibilidade, pagaram o cachê de bandas ou cantores que realizaram o evento.
 Há um arrazoado da defesa de que o Tribunal de Contas do Estado da Paraíba (TCE/PB) , por intermédio do Acordão APL TC 1190/2010 (peça 99, p. 1-3) , aprovou as contas do Sr. Genival Paulino de Sousa, relativas à gestão da Prefeitura Municipal de Sumé/PB, no ano de 2008.
 Contudo, a aprovação das contas municipais pelo TCE/PB não tem poder de influenciar a avaliação do TCU acerca do convênio federal Siafi 633780, visto que se tratam de objetos diferentes: as contas municipais tratam de recursos municipais, e a avaliação de contas do TCU trata de recursos federais. Do mesmo modo, o TCE/PB não tem competência para fiscalizar de recursos federais, como os do convênio Siafi 633780 (essa competência é do TCU) . Logo, esse arrazoado não será acatado.
 A defesa informa que o município de Sumé ingressou com ações judiciais de improbidade administrativa nas esferas estadual e judicial, mas que, em ambos os casos, a justiça se julgou incompetente para julgar a situação.  
 No caso da Justiça Federal (processo 0001519-15.2013.4.05.8201) , é possível verificar a decisão prolatada, em consulta ao site http://web.jfpb.jus.br/consproc/resconsproc.asp. Segue trecho dessa Decisão:
1. Trata-se de ação de improbidade administrativa ajuizada pelo Município de Sumé/PB em face de Genival Paulino de Sousa, ex-prefeito municipal, em razão de suposto ato de improbidade administrativa causado pela não aprovação da prestação de contas referente ao Convênio n. CV-0817/2008 (SIAFI 633780) , celebrado entre a municipalidade e o Ministério do Turismo.
2. A f. 101/102, a União informou que não tem interesse em integrar a lide.
3. Decido. 
4. Para que se estabeleça a competência da Justiça Federal, é necessário o interesse de qualquer dos entes federais referenciados no art. 109, I da Constituição Federal, e que venha qualquer um deles a figurar na lide como autor, réu, assistente ou oponente.
5. Da análise dos autos, verifica-se que a União informou não possuir interesse em integrar a lide, aduzindo que "se irregularidade houve, com a efetivação de danos ao Município, a sua reparação, por meio da ação ora ajuizada, deve ser empregada para reparar os danos infligidos ao Município autor em razão dos atos praticados pelo réu, sem prejuízo das medidas que tenham sido ou venham a ser tomadas pela União, em seu próprio nome e favor (...) " (f. 102) 
 6. Por outro lado, com a presente ação busca o município-autor, precipuamente, provimento jurisdicional no sentido de condenar o réu a restituir à municipalidade, e não à União, os prejuízos decorrentes da não prestação de contas do convênio supracitado.
7. Assim, uma vez que, da sorte da demanda, não advirá reflexos jurídicos ou patrimoniais para a União, não há como se vislumbrar a existência de seu interesse jurídico, razão pela qual deve ser declarada a incompetência da Justiça Federal para processar e julgar o presente feito.
8. Vale salientar que a Súmula n. 208 do STJ ("Compete à Justiça Federal processar e julgar prefeito municipal por desvio de verba sujeita a prestação de contas perante órgão federal") , trata da competência da Justiça Federal em matéria criminal, prevista no art. 109, inciso IV, da Constituição Federal, não se aplicando, portanto, ao presente caso, que se sujeita ao inciso I do mesmo dispositivo constitucional, o qual depende da efetiva presença de um ente federal, entidade autárquica ou empresa pública federal, o que não ocorre no presente caso.
       9. Ante o exposto, declaro a incompetência absoluta da Justiça Federal para processar e julgar esta ação e determino a remessa dos autos à distribuição da Comarca de Sumé, da Justiça Comum do Estado da Paraíba, após o decurso de prazo do item infra. (grifei) 
 Nota-se que nos referidos processos judiciais não se analisou as irregularidades tratadas no presente feito, pois os juízos se consideraram incompetentes. Logo, não há como as decisões desses processos judiciais elidirem as irregularidades objeto de citação.
 Há, ainda, a alegação de que o prefeito Genival Paulino de Sousa geriu o convênio Siafi 633780 durante o ano de 2008, mas que a responsabilidade pela prestação de contas ficou para o prefeito sucessor. Segundo a defesa, a gestão do sucessor não apresentou todos os documentos existentes na prefeitura referentes ao convênio, com a intenção de prejudicar o antecessor.
 No que concerne à delimitação de responsabilidades entre antecessor e sucessor na gestão descentralizada de recursos federais, quando o termo final para apresentação da prestação de contas recai no mandado do sucessor, sem que ele (sucessor) tenha gerido os recursos do ajuste, cumpre mencionar os seguintes entendimentos sufragados pela jurisprudência dominante do Tribunal de Contas da União:
 O prefeito antecessor que geriu recursos é responsável pela comprovação do bom uso dos recursos, mesmo que não tenha ficado responsável pela prestação de contas. A obrigação de prestar contas não se confunde com a sujeição à responsabilidade pela gestão dos recursos. A jurisprudência do TCU há muito se consolidou no sentido que incumbe ao gestor executor o ônus de produzir as evidências necessárias para comprovar o bom e regular emprego dos recursos públicos, em consonância às disposições contidas no art. 70, parágrafo único, da Constituição Federal, e no art. 93 do Decreto-Lei 200/1967. Há entendimento de que a comprovação da regular aplicação de transferências governamentais requer a demonstração do vínculo causal entre as despesas realizadas e os recursos recebidos. São nesse sentido os Acórdão 933/2013-TCU-Plenário Ministra Ana Arraes, 6098/2017 TCU Primeira Câmara Rel. Ministro Benjamin Zymler, 9544/2017 TCU Segunda Câmara Rel. Min. Augusto Nardes, dentre muitos outros; 
 Embora o sucessor esteja obrigado a prestar contas em razão de a vigência do ajuste adentrar o seu mandato, na hipótese de os recursos serem geridos integralmente pelo antecessor, o sucessor não responderá solidariamente pelo débito, sem prejuízo de lhe ser aplicada multa e ter as contas julgadas irregulares, em razão da omissão no dever de prestar contas na forma e prazo devidos (Acórdão 1460/2018-TCU-Segunda Câmara-Relator Aroldo Cedraz; Acórdão 2850/2018-TCU-Segunda Câmara-Relator Augusto Nardes; Acórdão 14911/2018-TCU-Primeira Câmara-Relator Benjamin Zymler; Acórdão 1290/2019-TCU-Segunda Câmara-Relator Raimundo Carreiro; Acórdão 2968/2019-TCU-Segunda Câmara-Relatora Ana Arraes; Acórdão 3868/2019-TCU-Primeira Câmara-Relator Weder de Oliveira; Acórdão 3873/2019-TCU-Primeira Câmara - Relator Walton Alencar Rodrigues) .
 O sucessor poderá ficar isento de responsabilidade, por omissão no dever de prestar contas de recurso recebido por seu antecessor, se demonstrar a adoção de medidas efetivas visando ao resguardo do patrimônio público, seja por meio de solicitação de instauração de TCE, de ação civil pública, de ação de ressarcimento de dano, de representação ao Ministério Público ou de qualquer outra providência reconhecidamente capaz de buscar o ressarcimento do prejuízo causado do erário, sem prejuízo das providências previstas no §8° do art. 26-A da Lei 10.522/2002 (Acórdão 3642/2012-TCU-Segunda Câmara, Relator Raimundo Carreio, Acórdão 6295/2010-TCU-Primeira Câmara, Relator Augusto Nardes, Acórdão 1313/2010-TCU-Primeira Câmara, Relator Augusto Nardes, Acórdão 1080/2010-TCU-Segunda Câmara, Relator Augusto Sherman, Acórdão 583/2010-TCU-Primeira Câmara, Relator José Múcio Monteiro, entre outros) .
 Desse modo, os entendimentos jurisprudenciais mencionados acima indicam que a responsabilidade do prefeito antecessor, em razão da gestão de recursos, não é afastada por falhas na prestação de contas ocasionados pelo prefeito sucessor.
 Ademais, no caso vertente, conforme mencionado pela própria defesa e documentos contidos nos autos (peças 46 e 49) , observa-se que a gestão do prefeito sucessor ingressou com ação de improbidade administrativa contra o antecessor, em razão desse não ter deixado nos arquivos da prefeitura, ao fim da sua gestão, documentos suficientes para comprovar a regular gestão Siafi 633780. Ou seja, o prefeito sucessor tomou medidas para o resguardo do patrimônio público, de modo a excluir sua responsabilização pelas irregularidades ocorridas.
 E mais, a documentação contida nos autos não indica que houve a tentativa da gestão sucessora de prejudicar a antecessora, senão vejamos.
 No caso da irregularidade de ausência de documentos comprobatórios de pagamento (não comprovação da regular execução financeira) , verificou-se o seguinte, de acordo com a instrução de peça 87: 
No presente convênio, a regular execução financeira não foi comprovada, visto que, conforme verificado na Nota Técnica de Reanálise Financeira nº 798/2013 (peça 64) , todas as notas fiscais foram emitidas antes da vigência do convênio: 
- NF N°256 emitida em 13/06/2008 pela empresa SHEILA PROMOÇÕES E EVENTOS, no valor de R$ 75.100,00 (peça 21, p. 1) ;
- NF N°234 emitida em 14/06/2008 pela empresa CHEIRO DE FORRÓ PROMOÇÕES, no valor de R$ 4.400,00 (peça 21, p. 2) ;
- NF N° 011525 emitida em 13/06/2008 pela empresa ADAILTON LIMA DE OLIVEIRA; no valor de R$ 6.500,00 (peça 21, p. 3) ;
- NF N°053 emitida em 13/06/2008 pela empresa AMANTES E COSTA LTDA, no valor de R$ 82.700,00 (peça 22) .
Ademais:
1. os recibos apresentados por fornecedores e acostados à peça 22 não provam que os valores de que se tratam eram originados do convênio; 
1. os cheques apresentados à peça 19 não se referem à conta bancária do convênio (vide extrato bancário de peça 18) ou não são legíveis;
 Ou seja, a falha financeira não foi ocasionada por uma "omissão" do sucessor, mas foi detectada em razão dos documentos da execução financeira (pelo antecessor) serem insuficientes para comprovar a irregularidade.
 Já para a irregularidade de "ausência de recibos de cachês", observou-se o seguinte, de acordo com a instrução de peça 87: a ausência de contratos de exclusividade e de recibos de cachês.
 Ocorre que os contratos de exclusividade normalmente são incluídos no processo de inexigibilidade de licitação. E esse processo foi enviado na prestação de contas pela gestão sucessora. Já os documentos de pagamento oriundos da execução financeira, como mencionado no parágrafo 51, não contiveram comprovantes de pagamentos às atrações artísticas.
 Assim, a falha de "ausência de recibos de cachês" não foi ocasionada por uma "omissão" do sucessor, mas foi constatada nos documentos de inexigibilidade e financeiros oriundos da execução do ajuste pelo antecessor.
Dos pedidos
 Por tudo que aqui ficou esclarecido esperam os suplicantes, não só o reconhecimento da prescrição, como também o afastamento de qualquer mácula no que tinha por objeto o SÃO JOÃO 2008, quando o Senhor Genival Paulino foi gestor. 
 Nestes termos espera os Suplicantes seja determinado o arquivamento do processo, por ser de direito e merecida JUSTIÇA.
Análise dos Pedidos
 Conforme analisado acima, as alegações de defesa não elidiram as irregularidades, nem se verificou a prescrição, de modo que não se comprovou a boa e regular gestão dos recursos, razão pela qual não se deve arquivar o processo e, por conseguinte, acolher o pedido.
Conclusão sobre o exame da defesa
 Sendo assim, essas alegações de defesa não devem ser acolhidas, persistindo as irregularidades e o débito que motivou a citação. 
Exame de fatos relevantes não aludidos na defesa
 Em privilégio ao princípio da verdade real, cabe mencionar adiante os seguintes fatos, que repercutem no exame dos autos.
 Registra-se que haveria a possibilidade de imputação de débito em relação à irregularidade ausência de comprovação de que as empresas que não detinham direitos de exclusividade, contratadas irregularmente por inexigibilidade, pagaram o cachê de bandas ou cantores que realizaram o evento.
 Nada obstante o entendimento firmado pelo Plenário do TCU por intermédio dos Acórdãos 96/2008 e 1435/2017, no sentido da exigência de recibos de cachês decorrer do próprio dever de prestar contas, inerente à comprovação do nexo financeiro do ajuste, este Tribunal, ao apreciar situações bastante assemelhadas à presente, onde não há previsão no termo de convênio ou mesmo nos normativos vigentes à época de sua celebração prevendo a apresentação de recibos de cachês, tem  deliberado pela elisão do débito decorrente da irregularidade em comento.
 Nessa direção, em recente assentada, o Ministro Benjamin Zymler consignou no Voto condutor do Acórdão 18189/2021-TCU-Primeira Câmara o elucidativo fragmento:
12. Quanto à ausência de comprovante do efetivo recebimento do cachê por parte dos artistas, a questão foi recentemente discutida no Acórdão 1892/2020-TCU-Plenário, proferido na sessão de 22/7/2020 (em relação ao qual fui voto vencido) , oportunidade em que esta Corte de Contas considerou que não seria razoável exigir a apresentação de comprovantes assinados pelos artistas ou por seus representantes legais diretos para aqueles eventos executados antes da edição da Portaria do Ministério do Turismo 153/2009. Transcrevo, a seguir, trecho do voto do ministro relator: 
"Com efeito, a existência de dano ao Erário é evidenciada quando há indícios de inexecução do evento objeto do convênio ou quando não é possível comprovar o nexo de causalidade, o que não é a hipótese do presente processo. Restou comprovada a execução do evento e a apresentação das bandas contratadas, bem assim o pagamento à empresa contratada com os recursos do convênio. 
Os dados sobre os custos efetivamente incorridos no pagamento dos cachês (notas fiscais ou recibos emitidos diretamente pelos artistas) , foram em diversas oportunidades debatidos no âmbito deste Tribunal, com posições destoantes entre os componentes dos Colegiados. Entretanto, sempre acompanhei a tese de que, em processo padrão do MTur, em especial, aqueles referentes a eventos executados antes da edição da Portaria MTur 153/2009 (art. 17, §2°) , não é razoável exigir a apresentação de comprovantes assinados pelos artistas ou seus representantes legais diretos, visto que não era exigência prevista nos termos de convênios ou normativos da época, sendo regra a demonstração do pagamento apenas por meio da empresa intermediadora. 
Conforme afirma o MPTCU, nos poucos casos prévios a 2009 em que estão disponíveis informações como preços efetivamente recebidos pelas bandas, sua origem advém de outras fontes de obtenção, a exemplo de processos judiciais ou de fiscalização centralizada no âmbito do controle interno." 
13. Acrescento que somente após a vigência do referido normativo é que passaram a ser exigidos tais documentos na prestação de contas (art. 17, § 2º) : 
"§ 2º O convenente deverá exigir do contratante dos artistas e/ou bandas e/ou grupos documentos comprobatório do efetivo recebimento do cachê por parte dos mesmos, a ser apresentado no ato da prestação de contas." 
14. Assim, considerando a legislação vigente à época da celebração da avença, o Tribunal admitiu a composição do nexo de causalidade com os documentos que comprovassem o pagamento à empresa contratada, sem necessidade de apresentar os recibos dos cachês, já que isso não era exigido do gestor naquele momento.
 (...) 
16. Nessa mesma linha, cito também os Acórdãos 11.787/2020 e 12.494/2020, ambos da Primeira Câmara e de relatoria do Ministro Bruno Dantas, os quais seguiram o entendimento que prevaleceu no âmbito do Acórdão 1892/2020-TCU-Plenário. 
17. No caso em apreço, destaco que o convênio foi firmado em 25/6/2008 (peça 9) ; o evento realizado nos dias 25 a 29/6/2008; e os pagamentos realizados em 23/9/2008 (peça 89, p. 36-37) , portanto antes da vigência da Portaria do Ministério do Turismo 123, de 6/10/2009. Além disso, não há informação expressa nas cláusulas do ajuste quanto à necessidade de demonstração dos pagamentos dos cachês aos artistas, para fins de demonstração do nexo de causalidade quando da prestação de contas. 
18. Portanto, como existem nos autos nota fiscal emitida pela contratada e os comprovantes de pagamento, cujos valores coincidem, afasto a irregularidade atinente à ausência de comprovantes do efetivo recebimento do cachê por parte dos artistas.
 Observa-se que no convênio sob foco somente estabelecia em sua cláusula 3ª, item II, alínea "cc":
Publicar no Diário Oficial da União eventuais contratos de exclusividade de artistas com empresários a serem contratados no âmbito deste Convênio, no prazo de 5 (cinco) dias, em conformidade com o artigo 26, da Lei n2 8.666/93, atualizada, sob pena de glosa dos valores pactuados no presente Instrumento, quando for o caso.
 Não se verifica qualquer disposição no sentido de se comprovar que os contratos de exclusividade foram firmados na forma prevista pelo Acórdão 96/2008 ou da necessidade de apresentação de comprovante do pagamento de cachê à atração artística pelo intermediário contratado para a realização dos shows estabelecida pela Portaria MTur 153/2009. Foi só após a edição dessa portaria que o Ministério do Turismo passou a fazer constar nos termos de convênio uma cláusula no sentido:
Apresentar na prestação de contas, quando da contratação de artistas, consagrados, enquadrados na hipótese de inexigibilidade prevista no inciso III do art. 25 da Lei n 2 8.666/1992, atualizada, por meio de intermediários ou representantes, cópia do contrato de exclusividade dos artistas com o empresário contratado, registrado em cartório, sob pena de glosa dos valores envolvidos. Ressalta-se que o contrato de exclusividade difere da autorização que confere exclusividade apenas para os dias correspondentes à apresentação dos artistas e que é restrita à localidade do evento, conforme dispõe o Acórdão 96/2008-TCU-Plenário do TCU.
 Dessa forma, tendo em vista:
A ausência da cláusula retro mencionada no termo deste convênio;
A inexistência de ato normativo referente a convênios no setor turismo, à época dos fatos, exigindo documentos comprobatórios do efetivo recebimento do cachê por parte dos artistas e/ou banda:
A ausência de entendimento do TCU, que orientasse ou determinasse a exigência de tais documentos de pagamento da Contratada aos artistas e bandas.
No período entre a celebração, a execução e a prestação de contas, o gestor, em momento algum, foi cientificado da existência de necessidade de comprovar os contratos de exclusividade firmados na forma prevista pelo Acórdão 96/2008 ou de apresentar documentos comprobatórios do pagamento de cachês de artistas; 
O Acórdão 1435/2017-TCU-Plenário foi prolatado cerca de 9 anos após a execução do ajuste.
 Mostra-se aplicável ao caso sob exame o mesmo deslinde dado às situações mencionadas no Voto condutor do Acórdão 18189/2021-TCU-Primeira Câmara, uma vez que o responsável estaria sendo cobrado por documentos sobre os quais ele não tinha como saber que lhe eram exigíveis.
 Sendo assim, a irregularidade de "ausência de comprovação de que as empresas que não detinham direitos de exclusividade, contratadas irregularmente por inexigibilidade, pagaram o cachê de bandas ou cantores que realizaram o evento", será excluída dos presentes autos.
Prescrição da Pretensão Punitiva
 Vale ressaltar que a pretensão punitiva do TCU, conforme Acórdão 1441/2016-TCU-Plenário, Relator Min. Benjamin Zymler, que uniformizou a jurisprudência acerca dessa questão, subordina-se ao prazo geral de prescrição indicado no art. 205 do Código Civil, que é de dez anos, contado da data de ocorrência da irregularidade sancionada, nos termos do art. 189 do Código Civil, sendo este prazo interrompido pelo ato que ordenar a citação, a audiência ou a oitiva do responsável.
 No caso em exame, ocorreu a prescrição, uma vez que a irregularidade sancionada ocorreu em 18/12/2008 e o ato de ordenação da citação ocorreu em 29/6/2020 (peça 89) .
CONCLUSÃO
 Em face da análise promovida na seção "Exame Técnico", verifica-se que o responsável Espólio de Genival Paulino de Sousa  não logrou comprovar a boa e regular aplicação dos recursos, instado a se manifestar, apresentou alegações de defesa que foram rejeitadas, não elidindo as irregularidades, nem eximindo a responsabilidade do alegante. Ademais, inexistem nos autos elementos que demonstrem a boa-fé do responsável ou a ocorrência de outras excludentes de culpabilidade.
 Considerando a situação descrita nos parágrafos 57 a 64 supra, não subsiste a irregularidade de "ausência de comprovação de que as empresas que não detinham direitos de exclusividade, contratadas irregularmente por inexigibilidade, pagaram o cachê de bandas ou cantores que realizaram o evento". Logo, persiste a irregularidade de "não comprovação da regular execução financeira", que ocasionou débitos correspondentes ao valor total repassado.
 Verifica-se também que não houve a prescrição da pretensão punitiva, conforme análise já realizada.
 Tendo em vista que não constam dos autos elementos que permitam reconhecer a boa-fé do responsável, sugere-se que as suas contas do ex-prefeito, Genival Paulino de Sousa, sejam julgadas irregulares, nos termos do art. 202, § 6º, do Regimento Interno do TCU, com a imputação, ao Espólio de Genival Paulino de Sousa (CPF: XXX.004.664-XX) ,  do débito atualizado monetariamente e acrescido de juros de mora, nos termos do art. 202, § 1º do Regimento Interno do TCU, descontado o valor eventualmente recolhido.
 De acordo com a certidão de óbito (peça 70) , o responsável, Senhor Genival Paulino de Sousa, faleceu em 25/4/2014, antes, portanto, do trânsito em julgado do processo ou da prolação de acordão nesse feito.
 Em virtude da determinação contida no art. 5º, XLV, de que "nenhuma pena passará da pessoa do condenado", e considerando ainda que, nos termos do inciso I, art. 107, do Código Penal, a punibilidade extingue-se pela morte do agente, não seria cabível a aplicação de penalidade de multa à pessoa falecida.
 Como a relação entre a sanção e o responsável se aperfeiçoa no momento da prolação do acórdão, conclui-se que a morte anterior ao trânsito em julgado da deliberação retira tal elemento essencial, tornando inaplicável a multa (Acórdão 1088/2015-TCU-Plenário, 1390/2015-TCU-1ª Câmara, 1497/2015-TCU-Plenário, 1514/2015-TCU-1ª Câmara, 1731/2015-TCU-1a Câmara e 3429/2015-TCU-2ª Câmara) .
 Sendo assim, como se trata de responsável falecido, não há que se falar em multa.
 Por fim, como não houve elementos que pudessem modificar o entendimento acerca das irregularidades em apuração, mantém-se a matriz de responsabilização presente na peça 86.
PROPOSTA DE ENCAMINHAMENTO
Diante do exposto, submetemos os autos à consideração superior, propondo ao Tribunal:
rejeitar as alegações de defesa do responsável Espólio de Genival Paulino de Sousa (CPF: XXX.004.664-XX) ; 
julgar irregulares, nos termos dos arts. 1º, inciso I, 16, inciso III, alíneas b e c, da Lei 8.443/1992, c/c os arts. 19 e 23, inciso III, da mesma Lei, as contas do responsável Genival Paulino de Sousa (CPF: XXX.004.664-XX) , e condenar o Espólio de Genival Paulino de Sousa (CPF: XXX.004.664-XX) ao pagamento da importância a seguir especificada, atualizada monetariamente e acrescida dos juros de mora, calculada a partir da data discriminada até a data da efetiva quitação do débito, fixando-lhe o prazo de quinze dias, para que comprove, perante o Tribunal, o recolhimento da referida quantia aos cofres do Tesouro Nacional, nos termos do art. 23, inciso III, alínea "a", da citada lei, c/c o art. 214, inciso III, alínea "a", do Regimento Interno do TCU.  
	Débitos relacionados ao responsável Espólio de Genival Paulino de Sousa (CPF: XXX.004.664-XX) :
	Data de ocorrência
	Valor histórico (R$) 

	8/12/2008
	100.000,00

autorizar, desde logo, a cobrança judicial das dívidas, caso não atendida a notificação, na forma do disposto no art. 28, inciso II, da Lei 8.443/1992;
autorizar também, desde logo, se requerido, com fundamento no art. 26, da Lei 8.443, de 1992, c/c o art. 217, §§ 1º e 2º do Regimento Interno do TCU, o parcelamento da (s) dívida (s) em até 36 parcelas, incidindo, sobre cada parcela, corrigida monetariamente, os correspondentes acréscimos legais, fixando-lhe o prazo de quinze dias, a contar do recebimento da notificação, para comprovar, perante o Tribunal, o recolhimento da primeira parcela, e de trinta dias, a contar da parcela anterior, para comprovar os recolhimentos das demais parcelas, devendo incidir, sobre cada valor mensal, atualizado monetariamente, os juros de mora devidos, no caso do débito, na forma prevista na legislação em vigor, alertando o responsável de que a falta de comprovação do recolhimento de qualquer parcela importará o vencimento antecipado do saldo devedor, nos termos do § 2º do art. 217 do Regimento Interno deste Tribunal; 
enviar cópia do Acórdão a ser prolatado à Procuradoria da República no Estado da Paraíba, nos termos do § 3º do art. 16 da Lei 8.443/1992, c/c o § 7º do art. 209 do Regimento Interno do TCU, para adoção das medidas cabíveis; e
enviar cópia do Acórdão que vier a ser proferido ao Ministério do Turismo e ao responsável, para ciência;
informar à Procuradoria da República no Estado da Paraíba, ao Ministério do Turismo e ao responsável que a presente deliberação, acompanhada do Relatório e do Voto que a fundamenta, está disponível para a consulta no endereço www.tcu.gov.br/acordaos, além de esclarecer que, caso requerido, o TCU poderá fornecer sem custos as correspondentes cópias, de forma impressa; e
informar à Procuradoria da República no Estado da Paraíba que, nos termos do parágrafo único do art. 62 da Resolução TCU 259/2014, os procuradores e membros do Ministério Público credenciados nesta Corte podem acessar os presentes autos de forma eletrônica e automática, ressalvados apenas os casos de eventuais peças classificadas como sigilosas, as quais requerem solicitação formal.
É o relatório.

Maria Silvana Alves (OAB/PB 24.046).

Subprocurador-Geral Paulo Soares Bugarin.

AGRAVO REGIMENTAL EM MANDADO DE SEGURANÇA. TOMADA DE CONTAS ESPECIAL. TRIBUNAL DE CONTAS DA UNIÃO. CONDENAÇÃO A RESSARCIMENTO AO ERÁRIO. PRESCRIÇÃO. MARCO INTERRUPTIVO. ART. 2°, II, DA LEI 9.873/1999. ATO INEQUÍVOCO DE APURAÇÃO DO FATO. DISCUSSÃO. DIREITO LÍQUIDO E CERTO. DEMONSTRAÇÃO. INOCORRÊNCIA. SUBSISTÊNCIA DA DECISÃO AGRAVADA. AGRAVO A QUE SE NEGA PROVIMENTO. I - As razões do agravo regimental são inaptas para desconstituir os fundamentos da decisão agravada, que, por isso, se mantêm hígidos. II - Aplicando-se a regulamentação da Lei 9.873/1999 ao caso concreto, observa-se que a pretensão sancionatória do TCU, em relação aos atos praticados pelo impetrante, levando-se em consideração a ocorrência de 5 causas interruptivas da prescrição, não teria sido fulminada pelo decurso do tempo. III - A pretensão do recorrente, fundada na discussão sobre os fatos apontados como marcos interruptivos da prescrição da pretensão punitiva da Administração Pública, refoge aos estreitos limites do mandamus, ante a ausência de liquidez e certeza do direito pleiteado. IV - Agravo regimental a que se nega provimento. MS 36067 ED-AgR. Órgão julgador: Segunda Turma. Relator(a): Min. RICARDO LEWANDOWSKI. Julgamento: 18/10/2019

TOMADA DE CONTAS ESPECIAL (TCE)

Secretaria de Controle Externo de Tomada de Contas Especial (SecexTCE).

Em apreciação, tomada de contas especial (TCE) instaurada pelo Ministério do Turismo (MTur) , em desfavor do Sr. Genival Paulino de Sousa (CPF: 133.004.664-15) , ex-prefeito municipal de Sumé/PB, em razão da impugnação total das despesas do Convênio 54001257200800817 (peça 7) , firmado entre a municipalidade e o referido Ministério.
O ajuste em foco tinha por objeto o apoio ao projeto intitulado "São João 2008", com vigência de 23/6/2008 a 12/3/2009 e prazo para apresentação da prestação de contas em 13/4/2009. Para tanto, foram previstos R$ 105.000,00, sendo R$ 100.000,00 a cargo do concedente e R$ 5.000,00 de contrapartida do convenente.
A presente TCE foi instaurada em razão: (i) da ausência de fotografias que comprovassem a execução física do convênio no que tange aos shows e infraestrutura; (ii) emissão de notas fiscais com datas anteriores à vigência do convênio; e (iii) ausência dos contratos de exclusividade firmados entre as atrações musicais e os intermediários.
Há informações nos autos acerca do falecimento do responsável em 25/4/2014, conforme certidão de óbito juntada aos autos à peça 70.
No âmbito do TCU, após as diligências preliminares para identificação dos sucessores do responsável, a Secretaria de Controle Externo de Tomada de Contas Especial (SecexTCE) promoveu a citação do espólio de Genival Paulino de Sousa (peças 92 e 93) , cujas alegações de defesa foram juntadas aos autos às peças 96-103.
Em pronunciamento de mérito, a SecexTCE, em uníssono (peças 105 a 107) , pugna pelo julgamento das contas do ex-prefeito pela irregularidade, com a condenação em débito de seu espólio pela totalidade do valor transferido ao Município de Sumé/PB, proposta que contou com a anuência do representante do MPTCU em parecer acostado à peça 108.
Feito esse breve histórico, passo ao exame de mérito deste processo.
Com as vênias de estilo, discordo da proposta de encaminhamento sugerida por considerar aplicável no caso a regra constante do art. 6º, inciso II, da IN/TCU 71/2012.
Compulsando os autos, verifiquei que os recursos em questão foram disponibilizados ao responsável em 8/12/2008 (peça 9) , tendo a prestação de contas sido apresentada em abril do ano seguinte. Uma vez não superadas as ressalvas observadas na prestação de contas em análise, a respectiva tomada de contas especial foi instaurada em 2018. Por sua vez, o órgão concedente encaminhou, em 2018, notificação ao responsável sobre a questão tratada nesta tomada de contas especial, sem se atentar para seu óbito ocorrido em 25/4/2014 (peça 86) .
Assim, o espólio somente foi formalmente notificado por este Tribunal da falha na gestão de seu genitor, em 23/7/2020 (peça 93) , passados doze anos dos fatos apurados.
A aplicação do disposto no art. 6º da IN/TCU 71/2012, conforme jurisprudência pacífica deste Tribunal, não é obrigatória no âmbito do TCU, haja vista o comando contido na parte inicial do referido dispositivo, e dependerá de juízo discricionário de conveniência e oportunidade no exame do caso concreto.
Assim, o mero decurso de tempo não é razão suficiente para o trancamento das contas, sendo preciso que, além disso, haja fundadas razões para supor que o direito à defesa tenha ficado prejudicado.
Entendo que tais razões existem no caso em exame.
Inicialmente, destaco que a prestação de contas foi encaminhada pelo prefeito sucessor, uma vez que o prazo para sua entrega se encerrou na gestão seguinte a do responsável. 
Se para o gestor o interregno de doze anos já poderia caracterizar empecilho para a comprovação da boa e regular aplicação dos questionados recursos, tal missão se torna praticamente inviável ao espólio, alheio à gestão municipal.
Conforme evidenciou a unidade técnica, não há evidências de que o evento não tenha sido realizado. A impugnação feita pelo Ministério do Turismo diz respeito à ausência de fotografias que comprovassem a execução do objeto na forma prevista no plano de trabalho aprovado (peça 44) .
Importante observar que o termo de convênio não incluiu, dentre suas cláusulas, exigência relativa à apresentação de fotografias das apresentações, como forma de verificação do cumprimento do plano de trabalho. Ainda que louvável o procedimento do Ministério do Turismo na verificação do cumprimento das avenças por ele firmadas, é importante destacar que se a apresentação de tais documentos já se mostrava um desafio para o gestor, desafio maior irá encontrar o espólio que não participou dos fatos tratados nestes autos.
Com relação à irregularidade atinente à ausência dos contratos de exclusividade firmados entre as atrações musicais e os intermediários, não há no termo de convênio em exame qualquer disposição no sentido de se comprovar que os contratos de exclusividade foram firmados na forma prevista pelo Acórdão 96/2008-TCU-Plenário ou da necessidade de apresentação de comprovante do pagamento de cachê à atração artística pelo intermediário contratado para a realização dos shows. Isso porque o convênio em exame foi firmado em 2008, muito tempo antes da edição da Portaria MTur 153/2009, que regulamentou tais exigências.
Dessa forma, acompanho a proposta da unidade técnica no sentido de que tal irregularidade não possa ser mantida no caso concreto.
O espólio buscou sem êxito explicar as circunstâncias impugnadas na prestação de contas, inclusive em relação à comprovação financeira da avença, e conseguir os documentos faltantes, com evidente interesse em demonstrar a regular aplicação dos recursos envolvidos, inobstante as dificuldades com que se deparou.
A delonga em notificar o espólio do responsável teve o condão de inviabilizar o pleno exercício do direito à ampla defesa, tendo em vista a dificuldade de se reconstituir os fatos e de se obter os documentos necessários à comprovação da boa e regular aplicação dos recursos.
O desfecho sugerido para o presente caso encontra amparo na jurisprudência deste Tribunal, a exemplo dos Acórdão 239/2022-TCU-Plenário, 2.840/2022-TCU-1ª Câmara, 1.764/2022-TCU-2ª Câmara, 17.718/2021- TCU-1ª Câmara, 11.484/2021- TCU-1ª Câmara, 1,733/2021- TCU-Plenário, 6.285/2021- TCU-1ª Câmara, 4.046/2021- TCU-1ª Câmara, 14.016/2020- TCU-1ª Câmara, dentre outros.
Assim, entendo pertinente o arquivamento dos autos, sem julgamento de mérito, ante a ausência dos pressupostos de desenvolvimento válido e regular do processo, em razão do prejuízo substancial ao exercício do direito ao contraditório e à ampla defesa.
	Diante do exposto, voto pela adoção da minuta de acórdão que ora trago ao exame deste colegiado.
TCU, Sala das Sessões, em 28 de junho de 2022.
Ministro VITAL DO RÊGO 
Relator